臺灣高等法院臺南分院刑事判決　　　　　　九十一年度上更(一)字第五六八號　Ｇ
　　　上　訴　人
　　　即　被　告　庚　○　○
　　指定辯護人　本院公設辯護人　丁　○　○
右上訴人因家暴殺人未遂等案件，不服臺灣臺南地方法院九十年度訴字第一五四四號
中華民國九十一年五月二十二日第一審判決（起訴案號：臺灣臺南地方法院檢察署九
十年度偵字第一三二五五號），提起上訴，經最高法院第一次發回更審，本院判決如
左：
      主      文
上訴駁回。
      事      實
一、庚○○於民國（下同）九十年十一月十七日晚間七時許，因向父親黃進德索錢不
    成，憤而大聲推門，遭祖父戊○○責備，心生不滿，明知其位於臺南縣關廟鄉新
    光村八十九號之房屋，內部係一戶四間，由其、其祖父母及三叔黃進榮等人分別
    居住，為現供人使用之住宅，竟基於放火燒燬現供人使用住宅之故意，在其所住
    之房間內，以其所有打火機點燃香菸、涼席等物，而將該房間燒燬殆盡，以放火
    燒燬該現供人使用之住宅。庚○○並於同日晚間七時三十分許，與聞訊趕來質問
    庚○○縱火燒屋情形之辛○○發生口角爭執，雙方一言不合，庚○○乃基於傷害
    之故意，至家中廚房持菜刀一把，砍傷辛○○，致辛○○受有左額銳利傷四×○
    ‧五×一公分、左部銳利傷十二×○‧七×一公分、右手背銳利傷六×一‧五
    ×二公分、上背部銳利傷三×○‧五×○‧五公分之傷害（傷害部分因撤回上訴
    ，而告確定）。現場扣得庚○○所有用以點火引燃香菸及涼蓆之打火機一只。
二、案經臺南縣警察局佳里分局報請臺灣臺南地方法院檢察署檢察官偵查起訴。
      理      由
一、右揭上訴人即被告庚○○如何在臺南縣關廟鄉新光村八十九號之房屋，其所居住
    之房間內以所有之打火機點燃香菸、涼席等物，而將該房間燒燬殆盡等事實，業
    據被告庚○○迭於警訊、檢察官偵查、原審審理及本院調查審理中均坦承不諱，
    核與證人戊○○、黃進德證述之情節相符，並有現場照片二十幀在卷（警卷第十
    四頁至第二三頁），及打火機一個扣案（警卷十二頁）可資佐證。而台南縣消防
    局派員前往勘查火災原因調查時，亦認依據火災現場燃燒後狀況、火流延燒方向
    及火災初期黃進榮（應為黃進德之誤）所見，研判臺南縣關廟鄉新光村八九號起
    火處位於該住宅東側置物間，再依據起火處使用情形，可排除電氣因素、爐火烹
    調不慎，燃燒香燭、危險物品自燃等因素引起火災之可能性，唯起火房間內的木
    板床、涼蓆、棉被、衣服、釣具等物品，若無接觸人類製造之火源，不可能無故
    起火燃燒，因此不排除屋內人員火源管理不當而造成火災之可能性，有該局九十
    一年十二月十日南縣消調字第○九一○○一○九五八號函及所附火災原因調查報
    告書摘要、火災現場勘查紀錄及原因判斷、偵訊筆錄、配置圖及相片等件可稽（
    本院上更卷六五至八四頁），被告前揭自白，核與事實相符，應堪採信為真。
二、本件被告辯稱：伊放火之房屋與相鄰之空屋均屬鐵皮所搭建，與同一門牌之戊○○、黃進榮所居住房屋係以磚造者不同。該鐵皮屋原係用以放置雜物之倉庫，由
    伊清出一處居住，故伊係放火燒燬自己居住之住宅，而非現供人使用之住宅云云
    （見本院上訴卷第五七、五八頁）。惟按最高法院二十八年上字第三二一八號判
    例意旨，雖謂刑法第一百七十三條第一項放火罪所稱之人，係指放火人犯以外之
    人而言，如果前項住宅或建築物，即為放火人犯自行使用或祇有該犯在內，則其
    使用或所在之人，已明知放火行為並不致遭受何種意外危害，自不能適用該條項
    處斷。但其前段已闡明刑法第一百七十三條第一項之放火罪，係以放火燒燬之住
    宅或建築物等現既供人使用或有人所住，依通常情形往往因放火結果遭受意外之
    危害，為保護公共安全起見，特為加重處罰之規定。後段又說明因放火人犯已明
    知放火行為並不致遭受何種意外危害，自不能適用該條項處斷。易言之，如放火
    人犯明知其放火行為具有公共危險，基於保護公共安全之立法本旨，自仍有該條
    項之適用。況當今房屋，無論為大廈或公寓式，俱屬整體建築，自己與他人擁有
    之住宅，就公共安全言，具有不可分性，與昔日房屋之獨棟式建築，不能相提並
    論。故在自己使用之住宅內放火，實與對整棟公寓或大廈放火無異，其行為既與
    刑法第一百七十四條第二項之罪，以放火燒燬現非供人使用之自己所有住宅或現
    未有人所在之自己所有建築物等，為其構成要件者不符，而第一百七十三條第一
    項，又未如第一百七十四條第一項就該住宅建築物標明以「他人所有」為其構成
    要件內容，自仍應依第一百七十三條第一項論處（最高法院八一年度台上字第二
    七三四號判決意旨參照）。現供自己使用之住宅或現有人所在之建築物或房間，
    亦大都與他人使用之住宅或建築物相毗連，與非供人使用之住宅或現未有人所在
    之建築物可能偏處一方者，大有不同，其對公共之安全所生之危害更屬懸殊，是
    放火燒燬現供自己使用之住宅，或現有人所在之建築物，無論係自己或他人所有
    ，與刑法第一百七十三條第一項之構成要件，並無不合。又刑法第一百七十三條
    第一項之放火罪，係採抽象之危險，因其為現供人使用者，且對公眾之安全影響
    甚鉅，故祗須有放火燒燬之行為，不問其對公共有無發生具體之危險，即成立本
    罪，第一百七十四條第二項之放火罪，係採具體危險，如未致發生公共危害者，
    自不予處罰者不同。查被告放火焚燒之臺南縣關廟鄉新光村八十九號房間，係屬
    四間房間相連住宅之一部分，由東至西係分別為被告居住之房間，連接空屋後，
    嗣為被告之三叔，及被告之祖父居住之房間，合為一般住宅，而遭火燒燬之房間
    係由被告居住等情，業據被告於原審自承無訛（原審卷九頁），其於本院並供稱
    「（問：空屋和火災這兩間是否同一時間蓋的？）是的，是同一個屋頂的鐵皮屋
    ，三叔和祖父也是同一個屋頂，是紅瓦蓋的。」「（問：紅瓦的房子和鐵皮的房
    子是否連在一起？）是的。」「（問：三叔的房子是否有人在居住？）有的，是
    黃進榮在住的。」「（問：你平常住在那一間？）我有時睡祖父那邊的房間，有
    時睡火災的這一間，另外我還有一個老屋可以住。鐵皮屋一般是放東西的，火災
    那間有放床舖，有時我睡那邊。」（本院上更卷三四、三五頁）「（問：那房子
    是否你住的地方？）是的，但只是我住在那裡而已，且以前那是儲藏室。」（本
    院上更卷九八頁）「前面兩間是磚造，後面兩間是鐵厝，但都是連在一起，構造
    是不一樣的。」等語（本院上更卷九九頁），核與證人黃進德於警訊及原審證述
    情形相符（警卷九頁反面、原審卷二七頁），並據證人即被告之叔叔己○○於本
    院證稱：「（問：你們的住家有幾間房間？提示原審卷十二頁）第一間房間是‧
    ‧‧是我父親住的，再來是客廳，庚○○所畫的圖是沒有錯的。庚○○住的地方
    也是鐵厝，他都是在那邊睡。」（本院上更卷五六頁）；證人即台南縣消防大隊
    第三大隊關廟分隊消防隊員甲○○證稱：「（問：現場房子的情形如何？）總共
    只有一間房子，不過隔作四間房間，燒得地方應該是增建的鐵皮屋。」（本院上
    更卷三三頁）等各語在卷，並有被告及證人洪進德當庭繪製之平面圖二紙，及照
    片二十幀在卷足憑（原審卷十二頁、警卷），復有台南縣消防局消防員所繪延燒
    情形圖說、火災現場平面及物配置圖附該局九十一年十二月十日南縣消調字第○
    九一○○一○九五八號函及火災原因調查報告書摘要（本院上更卷六八、七五頁
    ）在卷可稽，應為真實。本件被告庚○○以打火機點燃香菸、涼席等物，而將其
    居住使用之房間燒燬，而失去原有效用。該房間既與其叔叔、父親、祖父等人現
    有人居住使用之住宅相連，同為一門牌號碼，足認臺南縣關廟鄉新光村八十九號
    ，確係由被告與其親友共同居住、使用之住宅，故上開房舍確係現供人使用之住
    宅乙節甚明。其於深夜放火引燃煤介物，焚燒其居住房間時，當知該住宅另有他
    人居住其內，對整連棟式住宅安全，足以發生重大之公共危險不言而喻，竟仍明
    知而故犯，幸因消防隊救火得宜，僅燃燒其所在居處，而未燃燒其叔叔、父親及
    祖父處旋即熄滅，被告所為仍應成立放火燒燬現供人使用之住宅罪。被告辯謂非
    燒燬現供人使用之住宅，自非有據。
三、被告雖又辯稱：伊有打一一九電話給消防局去報警，並主動向警察表示係伊放火
    ，自首時，因警察未到達，有向消防隊報告伊的名字，當天伊打完電話後伊是在
    巷口，戊○○是在客廳，甲○○先到達現場，伊有告知火係伊放的，甲○○叫伊
    在那邊等，後來警察來時問伊，是否伊放火的，伊就答說是的云云。然按自首須
    以對於未發覺之罪投案而受裁判為要件，如案已發覺，則被告縱有投案陳述自己
    犯罪之事實，亦祇可謂為自白，不能認為自首。又所謂發覺，係指該管公務員已
    知犯罪事實並知犯罪人之為何人而言，至被害人以及被害人以外之人知悉其事並
    知其人，而該管公務員猶未之知者，仍不能不認為合於該條所謂未發覺之規定，
    蓋該條之立法本旨自首減刑，係為獎勵犯罪者悔過投誠，而一方為免搜查逮捕株
    連疑似累及無辜，就此觀察，其所謂發覺，並不包括私人之知悉在內（最高法院
    二十年上字第一七二一號、二十六年上字第四八四號判例意旨參照）。經查：被
    告於警訊中已自承：（問：火災發生時何人報警？）我不知道；放火後，伊已到
    屋外，沒有處置動作等語明確（見警卷第一頁反面、二頁），此與證人黃進德所
    稱：伊沒有看見被告報警等語（見原審卷第八一頁）相符，且經原審調閱臺南縣
    消防局第三大隊關廟分隊受理災害登記簿，其上僅記載：臺南縣關廟鄉新光村新
    光八十九號之房屋發生火警時之報案人係「黃先生」，電話號碼為：00000
    00等情（見原審卷第四九頁），復有台南縣消防局第三大隊關廟分隊受理災害
    登記簿在卷可資憑據（原審卷四九一頁），而訊之證人受理本件報案電話之警員
    黃南揚亦稱：記載報案人黃先生，並沒有說名字；也沒有提到失火的地點，或說
    火是「他（自己）放的」，一般報案人不會說火是「他（自己）放的」，伊從事
    公職十年，沒有遇到過；伊等接到報案後，會問報案人的名字，一般人都不會說
    火是「他（自己）放的」等語在卷（見原審卷第一一三頁至第一一五頁，本院上
    訴卷四七頁）。另據證人即消防隊員甲○○證稱：「（問：被告庚○○認識？）
    認識。」「（問：台南縣關廟鄉新光村八十九號房屋發生火災你知道？）知道，
    我們去現場時沒有看到被告，救災完畢要調查火災現場時，我問屋主戊○○說火
    災如何發生的，他說是他孫子庚○○縱火的，後來我就去找庚○○問火是否你放
    的，他有承認是他放火的，我才請派出所處理的，由派出所去做筆錄，且當時派
    出所的警員也有在場，不過派出所有無去問縱火的情形我不知道。」「我剛才講
    的是對的，因為我們調查一定是先找屋主不會去注意其他的人，我確定不是先和
    被告接觸。」（本院上更卷三一、三二頁），已難謂係被告主動向甲○○告知犯
    行，請其向警員轉述。又據證人即當時任職台南縣警察局歸仁分局關廟分駐所到
    場處理之警員余志明證稱「（問：台南縣關廟鄉新光村八十九號房屋發生火災現
    場你有去？）當時我們剛在巡邏，是分駐所的值班叫我們去的，我們去時消防隊
    已經在場了，當時我們去現場時附近的鄰居就說是屋主戊○○的孫子放火的，所
    以我們就去問戊○○，他說就是他的孫子放火的，我們就問說庚○○是哪一個人
    ，當時庚○○在客廳坐，他就說他是庚○○，我們就問是否他縱火的，他就承認
    是他縱火的。」「我剛才講的是對的，我們到現場時鄰居已經告訴我們這件事情
    ，我們當時要照相還要疏導交通，我們是問鄰居屋主是誰，當時被告並沒有先跟
    我講。」（本院上更卷三二、三三頁）；證人即原在台南縣警察局歸仁分局關廟
    分駐所到場處理之警員乙○○亦證稱「（問：九十年十一月十七日晚間台南縣關
    廟鄉新光村新光八九號發生火災你知道？）知道，當時我和同事洪益章壹組去的
    ，余志明和丙○○一組去的，兩組都是差不多同時到的，是分兩輛車子到的。」
    「（問：你們如何知道是誰縱火的？）是被告的祖父戊○○告訴我們，是他的孫
    子庚○○縱火的，當時戊○○是在巷口告訴我們，他的孫子進去房間出來以後就
    發生火災了，當時庚○○是站在客廳，我們問筆錄是帶回去分駐所問的。」「（
    問：你們還沒有問庚○○祖父之前，庚○○有無告訴你們火是他放的？）他是沒
    有主動跟我們講過，我和同事都是在一起行動的，如果庚○○沒有跟我講的話就
    不會跟另外一位同事講。」「 (問：戊○○跟你們講是他孫子縱火的，你們兩人
    都有聽到？）是的。」「（問：對於被告之供述有何意見？）我剛才講的話都是
    實在的。」（本院上更卷五四至五六頁）等各語詳實，均無從證明係被告主動向
    有偵查權之警員自首陳述犯罪事實。至證人黃進德所稱：火災發生時，係伊二弟
    己○○打電話報警，電話在第一間房間內，伊親眼看到己○○打電話叫一一九等
    語（見原審卷第八十頁），雖為到場之己○○所否認（本院上更卷五七頁），然
    報案之人雖係以戊○○所有0000000電話報案，惟報案之人既未陳述其姓
    名，亦未申告其犯行，即無從據以認定該人即為被告及該人有自首之事實。另按
    自首固祇以在犯罪未發覺前，自行申告其犯罪事實於該管公務員，而受法律上之
    裁判為要件，至其方式係用言詞或書面，以及係自行投案或託人代行，係直接向
    偵查機關為之，抑向非偵查機關請其轉送，均無限制（最高法院二十四年上字第
    一一六二號判例意旨參照）。然若託人代行，向非偵查機關請其轉送，仍需符合
    刑法上自首之要件，自不殆言，縱被告確有打電話向一一九報案，依前揭所載之
    事實，並無所謂「庚○○」之人報案，其既未向消防人員報稱自己的姓名，亦未
    論及犯罪事實，即與自首之要件顯不相符，是被告辯稱有自首云云，亦無足採。
    此部分事證已為明確，被告聲請訊問戊○○，核無必要。
四、核上訴人即被告放火燒燬現供人使用之住宅，係犯刑法第一百七十三條第一項之
    放火燒燬現供人使用之住宅罪。原審以被告罪證明確，適用刑法第一百七十三條
    第一項、第三十八條第一項第二款、罰金罰鍰提高標準條例第一條前段之規定，
    審酌被告僅因與父親、祖父有口角衝突，即以打火機點燃香菸、涼席等物燒燬住
    宅之犯罪動機、放火行為對住宅內之住戶身體、住居自由及財產安全造成嚴重威
    脅，惟被害人戊○○當庭表示寬宥之意（見本院上訴卷四五頁），及被告坦認上
    情，其犯罪後之態度尚佳等一切情狀，就其放火部分予以論處有期徒刑七年六月
    ，並敘明扣案之打火機一個，屬被告所有，且供被告犯罪所用之物，業據被告供
    承在卷（原審卷九、一三七頁、本院上更卷一○二頁），爰依刑法第三十八條第
    一項第二款之規定，宣告沒收之，而另扣案之棉花棒三支，業經被告否認為其所
    有，且非供被告犯罪所用之物，爰不宣告沒收。本院經核原判決認事用法俱無不
    合，量刑亦稱妥適，被告上訴意旨雖不否認放火行為，惟認其業已於犯罪後自首
    或非燒燬現供人使用住宅，請求減輕量刑，指摘原判決不當，並無可取，為無理
    由，應予駁回。
據上論結，應依刑事訴訟法第三百六十八條，判決如主文。
本案經檢察官張佩珍到庭執行職務。
中    華    民    國      九十一      年    十二      月      卅一      日
                                  臺灣高等法院臺南分院刑事第六庭
                                      審判長法官  楊    明    章
                                            法官  顏    基    典
                                            法官  高    明    發
右正本證明與原本無異。
如不服本判決，應於判決送達後十日內向本院提出上訴狀，其未敘述理由者並應於提
出上訴狀後十日內向本院補提理由書（應附繕本)。
                                      法院書記官  李    梅    菊
中    華    民    國      九十二      年      一      月      三        日
附錄本案論罪科刑法條全文
刑法第一百七十三條第一項：
放火燒燬現供人使用之住宅或現有人所在之建築物、礦坑、火車、電車或其他供水、
陸、空公眾運輸之舟、車、航空機者，處無期徒刑或七年以上有期徒刑。失火燒燬前
項之物者，處一年以下有期徒刑、拘役或五百元以下罰金。
